臺灣高等法院刑事判決　　　　　　　　95年度上易字第2319號
上　訴　人　臺灣臺北地方法院檢察署檢察官
被　　　告　乙○○
　　　（原名謝威霖）
上列上訴人因被告詐欺案件，不服臺灣臺北地方法院95年度易字
第1853號，中華民國95年10月18日第一審判決（起訴案號：臺灣
臺北地方法院檢察署95年度偵字第10057號、11413號），提起上
訴，本院判決如下：
    主  文
原判決撤銷。
乙○○幫助意圖為自己不法之所有，以詐術使人將本人之物交付
，處有期徒刑月，如易科罰金，以佰元折算壹日。
    事  實
一、乙○○明知自己帳戶提供他人使用，將可能遭詐騙集團利用
    詐取他人財物，竟仍基於幫助他人詐欺取財之未必故意，將
    其於民國九十五年一月二十三日，在臺北市大安區○○○路
    ○段六十八號一樓之中國信託商業銀行敦化分行（下稱中國
    信託銀行敦化分行）開立之000000000000號帳
    戶存摺、提款卡，在臺北市○○○路上，提供予不詳姓名之
    人，致該人士可使用該帳戶遂行詐欺犯罪，而不違背乙○○
    之本意。嗣於同日，甲○○因尋找工作，對方要求先付保證
    金，甲○○因而陷於錯誤，匯款新台幣（下同）一萬八千元
    入乙○○所有之上開中國信託銀行敦化分行帳戶，俟甲○○
    發覺有異後，始知受騙，而報警查獲上情。
二、案經臺北縣政府警察局三重分局報告臺灣板橋地方法院檢察
    署呈請臺灣高等法院檢察署令轉暨臺北市政府警察局大安分
    局報告臺灣臺北地方法院檢察署偵查起訴。
    理  由
一、訊據被告乙○○矢口否認有幫助詐欺取財之犯行，辯稱：伊
    於九十五年一月二十三日去中國信託銀行開戶後，將存摺及
    提款卡交給姓名不詳之人，係因為在報紙上看到求職廣告去
    應徵服務生時，對方叫伊帶開好戶之存摺及提款卡，說要拿
    這些資料回去作人事建檔，並跟伊約一小時後返還，伊在那
    裡等了一小時，對方都沒有來，後來打電話也一直推託，伊
    覺得怪怪的，隔天就打電話去中國信託銀行掛失，至甲○○
    被騙一萬八千元之事，伊並不知情云云。
二、經查：
  (一)被告於九十五年一月二十三日，至臺北市大安區○○○路○
    段六十八號一樓之中國信託商業銀行敦化分行（下稱中國信
    託銀行敦化分行）開立000000000000號帳戶，
    並在臺北市○○○路上某處，將上開帳戶之存摺及提款卡交
    付予不詳姓名年籍之人乙情，業據被告迭於警詢、偵查及法
    院審理時自承不諱（參見台灣板橋地方法院檢察署九十五年
    度偵字第一一０三三號卷，下稱偵卷第三至五頁、台灣台北
    地方法院檢察署九十五年度偵字第一一四一三號卷，下簡稱
    偵一卷第二一至二二頁及原審卷第十七頁背面），並有中國
    信託商業銀行九十五年三月十四日中信銀集作000000
    0000八九號函暨所附之開戶資料、帳戶歷史交易查詢一
    份在卷可憑（參見偵二卷字第七至九頁）；而被害人甲○○
    於同日求職時，經某不詳姓名之詐騙集團成員以佯稱找工作
    須先交付保證金云云，致使其陷於錯誤，遂依其指示匯款一
    萬八千元至被告所有之上開帳戶內等情，亦據被害人甲○○
    於警詢中指訴綦詳（參見同卷第三頁），並有被害人提出之
    中國信託商業銀行客戶交易明細表一紙附卷可稽（參見偵二
    卷第十二頁），是被害人甲○○確係遭詐騙集團詐騙將上開
    款項匯入被告上開帳戶之事實，堪予認定。
  (二)被告始終辯稱：伊是依報紙廣告打「0000000000
    」號行動電話去「珊瑚海」應徵服務人員，因該公司人員要
    求須開立中國信託商業銀行帳戶，方前往開戶並將上開帳戶
    之存摺及金融卡交付予該公司人員，以供人事建檔，然對方
    取走後並未依約於一小時後返還，且一直藉詞推託云云，並
    提出九十五年一月十八日自由時報廣告版影本一紙附卷為憑
    （參見偵卷第七頁）。而被告所使用之000000000
    0號行動電話，於九十五年一月二十三日案發當日確有多次
    與該報紙刊登之「珊瑚海」求職廣告聯絡電話即00000
    00000號行動電話之通聯往來紀錄乙節，亦有卷附之通
    聯調閱查詢單可稽（參見同卷第十二至十九頁）。又被告於
    上開帳戶存摺及提款卡交付他人後翌日即九十五年一月二十
    四日十八時十分，向中國信託商業銀行辦理電話掛失，亦有
    九十五年九月二十六日中信銀集作0000000000一
    七號函在卷足憑。惟按刑法上之故意，包括直接故意，及間
    接故意（未必故意），所謂之間接故意係指行為人對於構成
    犯罪事實，預見其發生而其發生並不違反其本意者而言，刑
    法第13條第 2項定有明文。又邇來以電話、手機簡訊等通知
    中獎、刮刮樂、退費、退稅或佯稱金融卡遭冒用須更改資料
    等類似之不法詐騙份子，為掩飾其等不法行徑，以避免執法
    人員循線查緝，經常利用他人存款帳戶、提款卡暨密碼，以
    確保犯罪所得免遭查獲，類此案件在社會上層出不窮，亦屢
    經報章雜誌及其他新聞媒體再三披露，故避免此等專屬性甚
    高之物品被不明人士利用為與財產有關之犯罪工具，亦為一
    般生活認知所應有之認識。且一般人對自己之金融機構帳戶
    所用之存摺、提款卡、密碼及印鑑，均妥為保管，恐被他人
    得知帳號或密碼後，有被冒領、或其他非法使用之虞。是被
    告上開所辯縱使為真，衡情一般公司或有要求員工開戶以匯
    入薪水，然要無要求提供金融卡之理，且被告自承對方有確
    認金融卡可以用、並得悉密碼後取走，是被告應可預見對方
    取走之目的可能包括提款之用，並非單純供匯入薪水，況被
    告於95年 6月13日偵訊時自陳：「當時他們叫我交給他時我
    也會擔心他是詐騙集團，但是我當時沒有錢，是抱著姑且一
    試的的心態」等語，足見被告交付存摺及金融卡時即對於可
    能係供他人作為詐欺取財之工具有所認識，且於當日下午復
    發覺對方取走後並未依約於一小時後返還，且一直藉詞推託
    而呈現異狀時，復不防堵而延至翌日十八時十分始向中國信
    託商業銀行辦理電話掛失，致被害人甲○○受騙於九十五年
    一月二十三日二十二時四十一分匯款至上開帳戶，顯具有幫
    助他人犯詐欺罪之不確定故意存在無訛。是本件事證明確，
    被告犯行堪以認定，應依法論科。
三、按刑法上之幫助犯，係對於犯罪與正犯有共同之認識，而以
    幫助之意思，對於正犯資以助力，而未參與實施犯罪之行為
    者而言（最高法院75年度臺上字第1509號、88年度臺上字第
    1270號判決亦同此意旨）。是以，如未參與實施犯罪構成要
    件之行為，且係出於幫助之意思提供助力，即屬幫助犯，而
    非共同正犯。本件被告基於幫助他人犯詐欺罪之未必故意，
    提供上述存摺、提款卡等予真實年籍姓名不詳之人士，而取
    得被告帳戶之人士，並利用被告之幫助，意圖為自己不法之
    所有，施用詐術使被害人甲○○陷於錯誤，因而將其帳戶內
    之款項匯至被告所提供之上揭帳戶內，是被告所為係參與詐
    欺罪構成要件以外之行為，且在無證據證明被告係以正犯而
    非以幫助犯之犯意參與犯罪之情形下，應認其所為係幫助犯
    而非正犯行為。核被告此部分所為，係犯刑法第30條第 1項
    幫助犯刑法第339條第1項詐欺取財罪。被告以幫助他人犯罪
    之意思而參與犯罪構成要件以外之行為，為詐欺取財罪之幫
    助犯，爰依現行刑法第30條第2項之規定，減輕其刑。
四、按被告行為後，刑法於94年2月2日修正公布，95年7月1日施
    行，而刑法施行法亦於95年 6月14日增訂第1條之1。現行刑
    法第2條第1項規定：「行為後法律有變更者，適用行為時之
    法律。但行為後之法律有利於行為人者，適用最有利於行為
    人之法律。」，係規範行為後法律變更所生新舊法律比較適
    用之準據法，於新法施行後，應適用現行刑法第2條第1項之
    規定，為「從舊從輕」之比較（此條項規定，僅係新、舊法
    之比較適用之宣示性指導原則，並非實體刑罰法律，自不生
    行為後法律變更之比較適用問題）。且比較時應就罪刑有關
    之共犯、未遂犯、想像競合犯、牽連犯、連續犯、結合犯，
    以及累犯加重、自首減輕暨其他法定加減原因（如身分加減
    ）與加減例等一切情形，綜其全部罪刑之結果而為比較（最
    高法院95年第 8次刑事庭會議決議參照）。又比較適用最有
    利於行為人之法律，應就罪刑有關之一切情形，比較其全部
    之結果，而為一體之適用，不應一部分適用新法，一部分適
    用舊法（最高法院29年上字第 964號判例意旨參照）。經查
    ：
  (一)幫助犯部分，修正前刑法第30條係規定：「幫助他人實行犯
    罪行為者，為幫助犯。雖他人不知幫助之情者，亦同。幫助
    犯之處罰，得按正犯之刑減輕之。」，而修正後之刑法第30
    條則規定：「幫助他人犯罪者，為從犯。雖他人不知幫助之
    情者，亦同。從犯之處罰，得按正犯之刑減輕之。」，主要
    係文字用語上之修正，關於刑罰減輕之規定並無變更，無關
    成立幫助犯內容之實質之變更，不屬法律之變更，應逕適用
    修正後之規定，無須比較適用，先予敘明。
  (二)被告行為時之舊刑法第33條第 5款規定：「主刑之種類如左
    ：五、罰金：1元以上。」，換算新臺幣後，為新臺幣3元以
    上。惟被告行為後新刑法第33條第 5款係規定：「主刑之種
    類如下：五、罰金：新臺幣1千元以上，以百元計算之。」
    ，經比較修正前、後關於科處罰金刑之最低刑度規定，自應
    以被告行為時之舊刑法較有利於被告。
  (三)修正前刑法第41條第1項前段規定：「犯最重本刑為5年以下
    有期徒刑以下之刑之罪，而受 6個月以下有期徒刑或拘役之
    宣告，因身體、教育、職業、家庭之關係或其他正當事由，
    執行顯有困難者，得以1元以上3元以下折算 1日，易科罰金
    」，又行為時之易科罰金折算標準，修正前罰金罰鍰提高標
    準條例第2條前段（現已刪除)規定，就其原定數額提高為10
    0至300倍折算1日，則易科罰金折算標準，應以銀元100至30
    0元折算1日，經折算為新臺幣後，應以新臺幣300至900元折
    算為1日。修正後刑法第41條第1項前段則規定：「犯最重本
    刑為5年以下有期徒刑以下之刑之罪，而受6個月以下有期徒
    刑或拘役之宣告者，得以新臺幣1千元、2千元或3千元折算1
    日，易科罰金」，比較修正前後之易科罰金折算標準，以被
    告行為時之舊刑法較有利於被告。
  (四)綜合上述各條文修正前、後之比較，揆諸前揭最高法院決議
    及修正後刑法第2條第1項規定之「從舊從輕」原則，修正後
    之規定並非較有利於被告，依修正後刑法第2條第1項前段規
    定，應整體適用行為時即修正前之刑法相關規定。
五、原審未詳審酌卷證，遽認不能證明被告犯罪，而諭知其無罪
    之判決，尚有未合，檢察官上訴意旨執此指摘原判決不當，
    為有理由，應由本院將原判決撤銷改判，爰審酌被告素行尚
    可，而本次為求職，在明知提供帳戶有可能為他人利用為財
    產上犯罪，仍罔顧他人而提供之，及其生活狀況、智識程度
    、犯罪之動機、目的等一切情狀，量處如主文第二項所示之
    刑，並諭知易科罰金之折算標準。
據上論斷，應依刑事訴訟法第369條第1項前段、第364條、第299
條第1項前段，刑法第2條第1項前段、第339條第1項、第30條第1
項前段、第2項、第41條第1項前段（修正前），罰金罰鍰提高標
準條例第1條前段、第2條（修正前），判決如主文。
本案經檢察官王壬貴到庭執行職務。
中　　華　　民　　國　　96　　年　　1 　　月　　9 　　日
　　　　　　　　　刑事第一庭審判長法　官  蔡  長  溪
　　　　　　　　　　　　　　　　  法　官  林  俊  益
　　　　　　　　　　　　　　　　  法　官  陳  春  秋
以上正本證明與原本無異。
不得上訴。
                                  書記官  李 家  敏
中　　華　　民　　國　　96　　年　　1 　　月　　10　　日
附錄：本案論罪科刑法條全文
中華民國刑法第339條（普通詐欺罪）
意圖為自己或第三人不法之所有，以詐術使人將本人或第三人之
物交付者，處5年以下有期徒刑、拘役或科或併科1千元以下罰金
。
以前項方法得財產上不法之利益或使第三人得之者，亦同。
前二項之未遂犯罰之。
